【裁判字號】    97,訴,298
【裁判日期】    980205
【裁判案由】    違反水土保持法
【裁判全文】
臺灣臺東地方法院宣示判決筆錄           97年度訴字第298號
公  訴  人  臺灣臺東地方法院檢察署檢察官
被      告  甲○○
選任辯護人  陳信伍律師
上列被告因違反水土保持法案件，經檢察官聲請簡易判決處刑（
97年度偵字第1510號），本院改依通常程序審理（97年度訴字第
298號），檢察官於準備程序中聲請認罪協商，本院合議庭裁定
由受命法官獨任進行認罪協商程序，於中華民國98年2月5日下午
4時，在本院刑事第一法庭宣示判決，出席職員如下：
    法  官  康文毅
    書記官  高美枝
    通  譯  童嫦政
法官起立朗讀判決主文、犯罪事實要旨、處罰條文、附記事項，
及告以上訴限制、期間並提出上訴狀之法院，且諭知記載其內容
：
一、主  文：
    甲○○犯水土保持法第三十二條第四項之非法占用致水土流
    失未遂罪，處有期徒刑月，如易科罰金，以新臺幣壹仟元
    折算壹日。
二、犯罪事實要旨：
    甲○○明知坐落臺東縣太麻里鄉○○段1012-5地號土地，係
    經臺灣省政府於民國85年3月6日以八五府農水字第12314號
    公告及86年10月8日八六府農水字第168867號函核定為水土
    保持法第3條第1項第3款所稱之山坡地，嗣行政院於86年7月
    31日以臺八六農30824號函核定、臺灣省政府於86年10月8日
    以八六府農水字第168867號公告訂正臺灣省山坡地範圍地段
    明細表，該地號土地仍屬山坡地範圍，為中華民國所有，現
    由交通部臺灣鐵路管理局管理之土地，竟自97年7月17日某
    時起，未經主管機關同意，擅自占用該公有山坡地堆置砂石
    （占用面積約355平方公尺），惟尚未致生水土流失之結果
    ，嗣於同年8月4日下午2時許，為行政院海岸巡防署東部地
    區巡防局人員當場查獲，始悉上情。案經行政院海岸巡防署
    東部地區巡防局臺東查緝隊、岸巡八一及八二大隊移送臺灣
    臺東地方法院檢察署檢察官偵查後聲請簡易判決處刑。
三、處罰條文：
    水土保持法第32條第1項前段、第4項，刑法11條前段、第41
    條第1項前段。
四、附記事項：
  (一)按山坡地保育利用條例係於65年4月29日公布施行，該條例
    有關保育、利用及水土保持之實施範圍，僅及於行政院依該
    條例第3條規定公告之「山坡地」，其他高山林地、水庫、
    河川上遊集水區○○道兩岸、海岸及沙灘等地區之水土保持
    工作，則不包括在內。嗣政府鑑於臺灣國土資源有限，地陡
    人稠，土質脆弱，加以山坡地過度開發利用，致地表沖蝕、
    崩塌嚴重，每逢颱風豪雨，常導致嚴重災害，為建立完善之
    水土保持法規制度，積極推動各項水土保持工作，發揮整體
    水土保持之治本功能，乃針對經濟建設發展需要及水土保持
    發展情形，於83年5月27日制定水土保持法，將所有需要實
    施水土保持地區作一整體之規範，並將山坡地保育利用條例
    中有關山坡地之水土保持事項一併納入本法之規定範圍，於
    第8條第1項第5款明定山坡地之開發及堆積土石等處理、利
    用，應經調查規劃，依水土保持技術規範實施水土保持之處
    理與維護。該法所稱之山坡地，依同法第3條第3款規定，係
    指國有林事業區、試驗用林地、保安林地，及經中央或直轄
    市主管機關參照自然形勢、行政區域或保育、利用之需要，
    就標高在100公尺以上，或標高未滿100公尺，而其平均坡度
    在百分之5以上者劃定範圍，報請行政院核定公告之公、私
    有土地，其範圍已較山坡地保育利用條例第3條所稱之山坡
    地為廣，且該法第1條第2項規定：「水土保持，依本法之規
    定；本法未規定者，適用其他法律之規定。」是就立法沿革
    、法律體例、立法時間及立法目的而言，水土保持法係山坡
    地保育利用條例之特別法，適用時排斥其他法條之適用，僅
    水土保持法未規定時，始有其他法律適用之餘地，至山坡地
    保育利用條例雖曾於87年1月7日修正公布第23至第35條等條
    文，相對於83年5月27日制定公布之水土保持法而言，山坡
    地保育利用條例係屬新法，然基於「特別法優於普通法」及
    「新普通法不能變更舊特別法」之法律競合關係，仍應論以
    具特別關係之水土保持法第32條之罪。同理，水土保持法第
    32條第1項亦為刑法第320條第2項及森林法第51條第1項於他
    人林地內擅自墾殖占用罪之特別規定，依特別法優於普通法
    及後法優於前法之法律競合關係，應依水土保持法第32條第
    1項規定論處（最高法院83年度臺上字第534號、88年度臺非
    字第278號及91年度臺上字第6819號判決意旨參照）。又水
    土保持法第32條第1項規定之在公有或私人山坡地未經同意
    擅自墾殖、占用或從事開發、經營或使用，致生水土流失或
    毀損水土保持之處理與維護設施罪，因屬實害犯，以發生水
    土流失或毀損水土保持之處理與維護設施之結果為必要，與
    不以已發生具體之實害為必要，僅以發生公共危險為已足之
    危險犯者不同；若已為上開犯行，僅尚未發生水土流失或毀
    損水土保持之處理與維護設施之結果，雖不成立水土保持法
    第32條第1項前段之罪，自該當於同條第4項之未遂犯（最高
    法院94年度臺上字第4073號及90年度臺上字第4325號判決意
    旨參照）。本件被告甲○○未經同意，擅自占用前揭公有山
    坡地，然尚未致生水土流失之結果，是核其上開所為，係犯
    水土保持法第32條第4項、第1項前段之非法占用致水土流失
    未遂罪。
  (二)次按「森林法第五十一條第四項規定應沒收之工作物，乃指
    地上之設施而言，若地上並無填加任何設施，僅於他人土地
    上整地、堆積土石，實質上仍為他人之土地，自不適於沒收
    。」（最高法院84年度臺上字第2610號判決意旨參照），本
    案被告甲○○既僅在前揭公有山坡地堆置砂石，並未填加任
    何設施，按諸上開最高法院判決意旨，該堆置之砂石自毋庸
    併予宣告沒收，附此敘明。
五、協商判決除有刑事訴訟法第454條之4第1項第1款於本訊問程
    序終結前，被告撤銷協商合意或檢察官撤回協商聲請者；第
    2款被告協商之意思非出於自由意志者；第4款被告所犯之罪
    非第455條之2第1項所定得以協商判決者；第6款被告有其他
    較重之裁判上一罪之犯罪事實者；第7款法院認應諭知免刑
    或免訴、不受理者情形之一，及違反同條第2項「法院應於
    協商合意範圍內為判決；法院為協商判決所科之刑，以宣告
    緩刑或2年以下有期徒刑、拘役或罰金為限」之規定者外，
    不得上訴。
六、如不服本件判決，且符合前述得上訴之特別規定者，得自收
    受宣示判決筆錄送達之日起10日內，向本院提出上訴書狀；
    上訴書狀應敘述具體理由。未敘述上訴理由者，應於上訴期
    間屆滿後20日內向本院補提理由書狀（均須按他造當事人之
    人數附繕本，「切勿逕送上級法院」），上訴於第二審法院
    。
中    華    民    國    98    年    2     月    5     日
                    臺灣臺東地方法院刑事第一庭
                                書記官  高美枝
                                法  官  康文毅
以上正本證明與原本無異。
中    華    民    國    98    年    2     月    5     日
                                書記官  高美枝


司法院資訊處製作；財團法人民間司法改革基金會備份。
